【裁判字號】    89,易,2875
【裁判日期】    900515
【裁判案由】    詐欺等
【裁判全文】
臺灣臺南地方法院刑事判決                        八十九年度易字第二八七五號
    公  訴  人  臺灣台南地方法院檢察署檢察官
    被      告  甲○○
右列被告因詐欺等案件，經檢察官提起公訴 (八十九年度偵字第八三三九號)，本院
判決如左：
    主  文
甲○○動產擔保交易之債務人，意圖不法之利益，將標的物遷移，致生損害於債權人
，處有期徒刑參月，如易科罰金，以參佰元折算壹日，緩刑貳年。
    事      實
一、甲○○於民國八十九年四月十二日，以動產擔保交易法所示之附條件買賣方式，
    向良京實業股份有限公司（以下簡稱良京公司）購買車牌號碼八Ｊ─一０二五號
    自用小客車一部，係動產擔保交易之債務人。雙方約定價金為新台幣（下同）一
    百九十一萬七千元，分三十六期給付，每期應付五萬三千二百五十元，約定標的
    物存放地點為台南市安平區○○○路○段四二一號，在價金未付清之前，標的物
    所有權仍屬於出賣人所有，不得任意遷移。惟甲○○自八十九年五月十二日第一
    期應付款項起，即未付款，嗣後各期款項亦均未付款，且意圖不法利益，將前開
    自用小客車遷出前開約定存放地點，使為動產擔保交易標的物之前開汽車遷移不
    知去向，致債權人良京公司追索無著因而受有損害。
二、案經良京公司訴由台灣台南地方法院檢察署檢察官偵查起訴。
    理  由
一、訊據被告甲○○於偵審中固坦承於前揭時間，以附條件買賣方式，向告訴人良京
    公司購買前開自用小客車等情，惟否認涉有違反動產擔保交易法第三十八條罪嫌
    ，辯稱：前開自用小客車係伊積欠案外人力冠公司債務，為力冠公司強行取走，
    並無不法意圖云云。經查：(1)被告於前揭時地以附條件買賣方式向告訴人購買前
    揭小客車，惟自第一期起之分期付款即未依約付款，且前揭自用小客車亦已遷離
    前開約定地點等情，業據被告於偵審中自承不諱，核與告訴人之職員林宜璋於偵
    審中指述相符，並有附條件買賣契約書、動產擔保交易登記申請書、付款明細表
    、支票及退票理由單各件在卷可稽，被告此部分之自白與事實相符。(2)被告於本
    院調查時自承其債權人力冠公司於八十九年五月間取走前開車輛時，曾得其同意
    ，其並交付前開車輛之相關證件予力冠公司，惟遲至同年六月份始告知告訴人前
    揭車輛已被力冠公司取走等語（參見本院八十九年十二月十二日訊問筆錄），是
    被告明知其未能依約付清前開自用小客車之分期付款，該小客車仍屬告訴人所有
    ，竟仍同意力冠公司取走前開自用小客車，足見其確有不法意圖，其於偵審中辯
    稱係力冠公司自行取走前開自用小客車，其並無不法意圖云云，與事實不符，當
    無可採。被告犯行明確，堪以認定。
二、核被告所為係犯動產擔保交易法第三十八條之罪。爰審酌被告犯罪動機、手段及
    其所得、尚無犯罪前科，素行良好、已與告訴人達成和解有和解書一紙在卷可稽
    、犯罪後坦承犯行之態度等一切情狀，量處如主文所示之刑，並定易科罰金之折
    算標準。被告前未曾受有期徒刑以上刑之宣告，有卷附臺灣高等法院被告全國前
    案紀錄表在卷可稽。經此起訴審判，當知警惕，信無再犯之虞，本院認所宣告之
    刑以暫不執行為適當，併諭知緩刑二年，以啟自新。
三、公訴意旨另以：被告明知自己已無清償能力，竟仍意圖為自己不法之所有，以向
    告訴人辦理貸款購買前開自用小客車之詐術，待告訴人交付前開車輛後，旋將該
    車據為己有，並遷離契約約定存放地點，使告訴人無從追償，因認被告購車之際
    已存有詐欺之意，是被告所為另犯刑法第三百三十九條第一項之詐欺罪嫌等語。
    按刑法第三百三十九條第一項詐欺罪之成立，以意圖為自己或第三人不法之所有
    ，施用詐術使人陷於錯誤而交付財物或因而得財產上不法之利益或使第三人得之
    為構成要件。所謂以詐術使人交付財物，必須該財物之交付，係由於被告施用詐
    術而陷於錯誤所致，若行為人未施用何詐術；或交付財物者並非因陷於錯誤而交
    付，自均不構成詐欺罪。另按現今社會商品交易以購買者分期給付之方式購買商
    品情事甚為普遍，其原因在於購買者可運用分期付款之方式，以長時間分擔應付
    款項之方式減輕其經濟負擔；出賣人則因以此方式，購買者得減輕立即應付款項
    之負擔，當可促進購買者之消費慾望及能力，而藉以銷售大量之商品，獲得營收
    增長之商業利益。是分期付款買賣之特點，即在於長期之給付時間及較商品總價
    為低之每期應付款項，是被告以分期付款方式購買物品時，其於購物之際是否明
    知自己已無資力購買物品，當以被告購買之際，其就每期應付款項是否仍有足夠
    之經濟能力負擔為據，而非逕以所購物品之總價而斷。若依被告購買商品時之經
    濟能力，尚能支應分期付款之每期應付款項，自難僅以被告購買之初，並無足夠
    資力一次給付所購商品之價款，即推認被告明知自己無資力仍為購買商品，進而
    推論被告確有詐欺之不法意圖。訊據被告於偵審中堅詞否認涉有詐欺罪嫌，辯稱
    ：購車之際，尚有足夠經濟能力支付每期購車應付款項，係因購車後，為友人倒
    帳，始無力清償應付款項，並無詐欺之意等語，經查：(1)告訴人職員林宜璋於本
    院調查時自承「被告是透過汽車公司業務員（按指證人蔡義諒）介紹。」、（有
    無對被告做徵信？）「有請他提出公司營運的資料，公司帳戶往來資料，就是被
    告支票的帳戶。被告有提出不動產的資料，但上面已經有設定抵押權。所以我們
    才要求他提出公司往來帳戶資料。簽約前我們有派員去被告經營的保養廠，當時
    看起來經營正常、被告提出的帳戶也沒有狀況。」依此，告訴人係因證人蔡義諒
    之介紹始與被告接洽貸款事宜，於貸放款之前，曾對被告為徵信，確認被告之債
    信並無問題後，始行貸放款項予被告，是被告是否確有施用詐術致告訴人陷於錯
    誤而交付前揭借款，即非無疑。(2)被告經營之兆穎企業有限公司自八十九年一月
    起至同年四月底止，每月帳戶內往來金額均在五十萬元以上等情，有台北銀行台
    南分行於八十九年十二月二十日以北銀南興字第八九六０二八四０００號函送之
    往來明細表一份在卷可稽，被告於偵查中雖自承於八十九年四月初為其債務人吳
    佳季倒債，並曾向地下錢莊借款等語，然觀其於八十九年四月間前開帳戶之往來
    金額，尚有三百餘萬元之鉅，相較每期應付款項僅五萬三千二百五十元之數，被
    告於購車之際，其調度資金之能力，遠高於其向告訴人購車之每期應付款項，似
    難僅以被告於四月初曾向地下錢莊借款，即推認被告於四月中旬購車之際，已無
    支付能力。另參諸告訴人於本院調查時自承被告於向告訴人購車之際，已先行支
    付三十八萬七千五百元之頭期款等情事，尚乏實證足認被告於向告訴人購買前揭
    車輛之際，就後續之每期應付款項，已無資力負擔等情。(3)被告於偵審中辯稱其
    於八十九年五月間，為其債務人吳家季連續倒債達一百五十餘萬元，致其五月間
    資金週轉不靈而無法清償應給付予告訴人之款項等情，業據被告提出支票九張影
    本在卷可稽，被告此部分辯解尚非毫無所據，復參以被告於向告訴人購買前揭自
    用小客車之際，曾向新光產物保險股份有限公司（以下簡稱新光保險公司）投保
    強制責任險一節，業經新光保險公司於九十年二月十七日以（九０）新產車發字
    第００六０號回函說明屬實，按投保強制責任險需另行花費保險費用，且僅對實
    際用車者有利之事，衡諸常情，若被告於購車之際，即存詐騙之意，欲將該車變
    現，何庸另行花費保險費用，投保強制責任險？是被告辯稱其購車自用，並非購
    車以供他人取用抵債等語，尚非全無可採。綜上所述，被告辯稱其購車之際，尚
    有足夠資力負擔每期應付款項，然購車後，因友人倒債，致無力清償應付款項，
    於購車之際並無詐騙之意等語，尚堪採信。是應認公訴意旨所指被告涉犯刑法詐
    欺犯行部分，罪嫌尚有不足。惟公訴意旨認此部分與前揭論罪科刑部分，具有裁
    判上一罪關係，爰不另為無罪判決之諭知。
據上論斷，應依刑事訴訟法第二百九十九條第一項前段，動產擔保交易法第三十八條
，刑法第十一條前段、第四十一條第一項前段，第七十四條第一項第一款，罰金罰鍰
提高標準條例第一條前段、第二條，判決如主文。
本案經檢察官柯怡伶到庭執行職務
中      華      民      國    九十      年      五      月     十五     日
                                  臺灣臺南地方法院刑事第五庭
                                          法  官    卓  穎  毓
右正本證明與原本無異。
如不服本判決，應於判決送達後十日內，向本院提出上訴狀。
                                          書記官    黃  子  起
中      華      民      國    九十      年      五      月      十七    日
附錄法條：
動產擔保交易法第三十八條
動產擔保交易之債務人，意圖不法之利益，將標的物遷移、出賣、出質、移轉、抵押
或為其他處分，致生損害於債權人者，處三年以下有期徒刑、拘役或科或併科六千元
以下之罰金。


司法院資訊處製作；財團法人民間司法改革基金會備份。
